【裁判字號】    97,台上,252
【裁判日期】    970221
【裁判案由】    塗銷所有權移轉登記等
【裁判全文】
最高法院民事判決              九十七年度台上字第二五二號
上  訴  人  甲○○
訴訟代理人  方文獻律師
被 上訴 人  乙○○
            丙○○
上列當事人間請求塗銷所有權移轉登記等事件，上訴人對於中華
民國九十六年九月二十八日台灣高等法院台中分院第二審判決（
九十五年度上字第二○四號），提起上訴，本院判決如下：
    主  文
上訴駁回。
第三審訴訟費用由上訴人負擔。
    理  由
查如第一審判決附表所示台中市○○段一五五四建號之地下二層
建物（下稱系爭建物），依上訴人主張之事實暨先、備位聲明與
其提出之系爭建物登記謄本所載，系爭建物既僅登記為上訴人所
有，縱其內部關係為上訴人與經第一審法院裁定命其追加為原告
或列為原告之陳立人、何春樹、林勝棟、陳瑞和、陳添源（下稱
陳立人等五人）之合夥財產，其訴訟標的對於上訴人與陳立人等
五人亦非必須合一確定，初無民事訴訟法第五十六條第一款規定
之適用，已無併列該五人為上訴人之必要，合先敘明。
本件上訴人主張：系爭建物原為伊與陳立人等五人之合夥財產，
以伊為出名登記人，陳立人為執行業務股東。詎於民國八十八年
十月四日訴外人賴香茹竟利用職務之便，偽立陳立人簽名之借據
，同年十一月九日以買賣為原因，將系爭建物所有權移轉登記予
被上訴人乙○○，以供先前向乙○○清償借款新台幣（下同）四
百八十一萬元之對價，伊於九十三年八月十九日知悉上情，始就
系爭建物聲請假扣押。詎乙○○於假扣押查封期間之九十四年一
月五日，將系爭建物出賣予知悉該建物有債務糾紛並已為假扣押
之被上訴人丙○○，復於提供反擔保撤銷假扣押後之同年三月七
日為所有權移轉登記，伊因而受有損害。又被上訴人間買賣為通
謀虛偽意思表示，所為之買賣及移轉登記均屬無效，丙○○應將
該所有權移轉登記塗銷，回復登記為乙○○所有。縱被上訴人間
就系爭建物確有買賣關係存在，然被上訴人明知系爭建物有債務
紛爭且已為假扣押，且於買賣時均知悉有損及伊權利等情，爰依
民法第八十七條第一項前段、第一百八十四條第一項、第二百四
十四條第一、二項及第七百六十七條規定，以先位聲明，求為：
(一)確認伊與乙○○於八十八年十月二十六日就系爭建物所有權全
部所為之買賣關係及所有權移轉行為不存在，(二)確認被上訴人於
九十四年一月五日就系爭建物所有權全部所為之買賣行為與所有
權移轉登記行為均無效，(三)命丙○○將系爭建物於九十四年三月
七日以買賣為登記原因，權利範圍全部之所有權移轉登記塗銷，
回復登記為乙○○所有，並命乙○○將系爭建物於八十八年十一
月九日以買賣為原因，權利範圍全部之所有權移轉登記塗銷，回
復登記為伊所有；並以備位聲明，求為：(一)確認伊與乙○○於八
十八年十月二十六日就系爭建物所有權全部所為之買賣關係及所
有權移轉行為不存在，(二)被上訴人於九十四年一月五日就系爭建
物所有權全部所為之買賣行為與所有權移轉登記行為應予撤銷，
(三)命丙○○將系爭建物於九十四年三月七日以買賣為原因，權利
範圍全部之所有權移轉登記塗銷，回復登記為乙○○所有，並命
乙○○將系爭建物於八十八年十一月九日以買賣為原因，權利範
圍全部之所有權移轉登記塗銷，回復登記為伊所有之判決。
被上訴人則以：上訴人合夥因需資金週轉，由陳立人向乙○○借
款四百八十萬元，並以系爭建物抵償其中之二百六十萬元，有陳
立人書立之書據可憑，乙○○取得系爭建物有法律上之原因，被
上訴人間系爭建物所有權之買賣及移轉自為合法。又上訴人對乙
○○並無任何債權，且被上訴人間就系爭建物訂有買賣契約，丙
○○並已付清價款一百七十萬元，其中八十五萬元為現金，另八
十五萬元則向銀行貸款支付。上訴人就系爭建物聲請假扣押僅表
示其與乙○○間可能有債務糾紛，並不影響乙○○為系爭建物所
有人之事實，丙○○並不知假扣押之內容，信賴該登記而取得系
爭建物所有權，上訴人不得依民法第二百四十四條規定行使撤銷
訴權等語，資為抗辯。
原審斟酌全辯論意旨及調查證據之結果，以：本件乙○○抗辯其
於八十八年六月一日借予陳立人二百九十萬元，同年九月十日再
借予一百九十萬元，先後總計四百八十萬元，已據提出匯款紀錄
為憑，另綜合證人賴香茹、陰文鳳、陳雅芳、陳美珠及陳錦珠等
五人於第一審之證詞，再參酌乙○○所提匯款紀錄以觀，堪認陳
立人對乙○○確有四百八十萬元借貸關係存在為真實，上訴人主
張雙方借貸關係不存在，非可採信。且系爭建物業經辦妥所有權
移轉登記為乙○○所有，有建物登記謄本及登記申請書可稽，乙
○○應已取得系爭建物之所有權。又系爭建物之移轉登記是否為
陳立人借款之對價，固為上訴人否認，並否認陳立人姓名借據之
真正及將系爭建物為移轉登記，惟按民事訴訟如係由原告主張權
利者，應先由原告負舉證之責，若原告先不能舉證，以證實自己
主張之事實為真實，則被告就其抗辯事實即令不能舉證，或其所
舉證據尚有疵累，亦應駁回原告之請求。查系爭建物為上訴人合
夥財產，為其公同共有，並由陳立人擔任合夥之執行業務股東，
代表他合夥人為交易行為，為雙方所不爭，是系爭建物所有權之
移轉，陳立人對外有代表合夥就公同財產為處分之權。又乙○○
提出八十八年十月四日陳立人所立之書據，依法務部調查局二次
鑑定意見函，縱無法判斷陳立人立據簽章之真正，但上訴人提出
「梅川陽明」建設內部組織結構圖、請款流程（款單、傳票、收
據），爭執其合夥內部為採總經理制，當時擔任總經理之賴香茹
擁有主要財務管理權，而陳立人僅為事後再為補簽，並以借款
利息高達五十萬，為何無利息之約定？八十八年六月二十三日
法院執行拍賣，乙○○以一百十六萬元拍定建物及基地，資金卻
由上訴人專戶支出，於同年八月二十五日完成「過戶」，若陳立
人所立書據為真，則借款餘額應為一百零五萬元，而非二百二十
一萬元，「梅川陽明」借款不同等語，說明賴香茹為乙○○之妹
，系爭建物為賴香茹利用職務之便，將系爭建物以清償借款為由
「過戶」至乙○○名義。審酌上訴人所提疑點，因上訴人迄未就
系爭建物之所有權移轉登記，確係賴香茹以職務之便假借他人名
義所為，並舉證證明使法院就其主張事實達蓋然之心證程度。而
核乙○○所提系爭建物登記謄本、陳立人所立書據、匯款證明，
足信其為合法取得系爭建物，並非無權占有，上訴人之主張，要
非足取。茲乙○○以對價關係自上訴人合法取得系爭建物之所有
人，就系爭建物所為之處分，不論丙○○善意、惡意與否，均有
權處分。從而，上訴人依上揭民法規定，所為之先、備位聲明，
均非有據，不應准許，為其心證之所由得，並說明上訴人其他主
張及聲明證據為不足取暨不逐一論述之理由，因而維持第一審所
為上訴人敗訴之判決，駁回其上訴。查原審審據上開事證，本於
取捨證據、認定事實之職權行使，綜合研判，合法認定上訴人迄
未就系爭建物之所有權移轉登記，確係賴香茹以職務之便假借他
人名義所為，並舉證證明使法院就其主張事實達蓋然之心證程度
，並經證人徐欣君、陳美華、劉建杉依序於第一審結稱：「上訴
人與乙○○之系爭建物『過戶』是陳立人把出賣人及買受人之身
分資料及印鑑證明交給主管陳副理．．再交給我去辦的。這件陳
副理或黃莉瑛副理告訴我，是因為有抵債之關係才辦移轉」、「
被上訴人之系爭建物『過戶』，是丙○○找我辦的．．價金丙○
○他有跟我說一百七十萬元向乙○○買的」、「是我先帶丙○○
去水里找乙○○敲定所有買賣條件．．錢是由丙○○直接匯到乙
○○的帳戶，一百七十萬元是買賣雙方都同意的」等語，有本院
依法得斟酌之該言詞辯論筆錄可憑（分見一審卷一一七～一一九
頁），進而以上述理由為上訴人敗訴之判決，經核於法並無違背
。上訴論旨，猶以原審採證、認事之職權行使及已論斷或其他與
判決結果不生影響之理由，指摘原判決不當，求予廢棄，不能認
為有理由。
據上論結，本件上訴為無理由。依民事訴訟法第四百八十一條、
第四百四十九條第一項、第七十八條，判決如主文。
中    華    民    國  九十七  年    二    月  二十一  日
                      最高法院民事第六庭
                          審判長法官  朱  建  男
                                法官  顏  南  全
                                法官  鄭  傑  夫
                                法官  蘇  清  恭
                                法官  陳  淑  敏
      本件正本證明與原本無異
                                      書  記  官
中    華    民    國  九十七  年    三    月    五    日
                                                      v


司法院資訊處製作；財團法人民間司法改革基金會備份。
